臺灣臺北地方法院民事判決  
110年度訴字第4939號
111年8月23日辯論終結
原      告  劉如芬  

            劉俐君  


共      同
訴訟代理人  周武榮律師
            邱于倫律師
被      告  黃素貞  
訴訟代理人  蘇子良律師

上列當事人間請求返還不當得利事件，本院判決如下： 
    主      文
一、原告之訴及假執行之聲請均駁回。
二、訴訟費用由原告負擔。
    事實及理由
壹、程序部分
一、按攻擊或防禦方法，除別有規定外，應依訴訟進行之程度，
    於言詞辯論終結前適當時期提出之；當事人意圖延滯訴訟，
    或因重大過失，逾時始行提出攻擊或防禦方法，有礙訴訟之
    終結者，法院得駁回之，民事訴訟法第196條第1項、第2項
    前段分別定有明文。原告雖主張被告於民國111年5月31日提
    出譚保中錄影檔，已逾本院命兩造應於111年4月29日前提出
    證據之適時提出義務等語。惟被告於原告110年6月1日起訴
    之初，並未委任律師為訴訟代理人，至訴訟進行將近7個月
    之111年1月10日，始委任律師為訴訟代理人，律師並於翌日
    閱覽卷宗（見本院卷㈡第523、527頁）。
二、參以被告於111年1月10日委任律師後，本院分別於同年1月1
    8日、3月21日、6月7日行言詞辯論，被告律師則於受委任後
    第2次開庭之111年5月26日，具狀提出107年3月12日、3月15
    日、7月間之錄影檔案。衡以該錄影檔案時間距離提出時已
    間隔約4年，本難以期待得迅速覓得該證據資料；另考量被
    告訴訟之初未委任律師，因欠缺法律專業而不知提出有利於
    己之證據，為維護被告之訴訟權，且本件自起訴時起至被告
    委任律師共經歷7月，因調查證據尚未終結，被告律師既於
    受委任後4月餘，於111年6月7日言詞辯論期日前即提出新證
    據，依本件訴訟進行程度，尚難認被告有意圖延滯訴訟，或
    因重大過失逾時始行提出攻擊或防禦方法之情事。原告請求
    本院駁回被告該攻擊防禦方法，難認有據。
貳、實體部分　　
一、原告起訴主張：訴外人譚保中於附表所示投保日期，以其為
    要保人及被保險人、原告為受益人，向附表所示保險公司投
    保附表編號1、2所示保險契約（下分別稱A、B契約，合稱系
    爭契約）。詎被告於106年8、9月間，於譚保中欠缺正常判
    斷精神能力之情形下，偕譚保中至保險公司變更受益人為被
    告，該變更受益人之行為應屬無效。嗣譚保中於108年3月24
    日死亡，被告於附表所示給付日期，分別自附表所示保險公
    司受領附表所示之給付金額，合計共新臺幣（下同）548,19
    6元（下稱系爭保險給付），自構成不當得利，且係故意侵
    害原告之財產權，及以故意背於善良風俗之方法加損害於原
    告，爰依民法第179條、第184條第1項前段、後段、第271條
    規定，擇一請求被告各給付原告274,098元及利息，並聲明
    ：㈠、被告應給付原告劉如芬274,098元，及其中93,726元自
    108年5月17日起至清償日止，按週年利率5％計算之利息、其
    中180,372元自108年6月12日起至清償日止，按週年利率5％
    計算之利息；㈡、被告應給付原告劉俐君274,098元，及其中
    93,726元自108年5月17日起至清償日止，按週年利率5％計算
    之利息、其中180,372元自108年6月12日起至清償日止，按
    週年利率5％計算之利息；㈢、願供擔保請准宣告假執行。
二、被告則以：被告與譚保中於附表所示變更受益人日期，一同
    至附表所示保險公司辦理變更受益人，經櫃臺人員確認身分
    、詢問變更受益人之法律效果，並觀察其精神狀態後，方由
    其親自簽名，故譚保中在病期間意識清晰而有意思能力及識
    別能力，原告起訴並無理由，應予駁回，並聲明：㈠、原告
    之訴駁回；㈡、如受不利判決，願供擔保請准宣告免為假執
    行。
三、兩造不爭執事實（見本院卷㈡第358至359頁）：
㈠、譚保中於附表所示投保日期，以其為要保人及被保險人，向
    附表所示保險公司投保附表所示保險契約。
㈡、譚保中於附表所示變更受益人日期，變更附表所示保險契約
    之受益人為被告。
㈢、譚保中於107年11月2日經板橋中興醫院鑑定有失智症，而有
    精神障礙或其他心智缺陷，達於不能辨識意思表示效果之程
    度，經本院家事庭於107年12月14日以107年度監宣字第473 
    號裁定宣告為受監護宣告之人，並指定被告為其監護人（見
    本院卷㈠第146至147頁）。
㈣、譚保中於108年3月24日死亡，附表所示保險公司則分別於附
    表所示給付日期，給付被告附表所示之金額，合計共548,19
    6元（見個資卷第1頁）。
四、本件爭點：
㈠、譚保中於附表所示變更受益人日期，變更系爭契約受益人時
    ，是否欠缺意識能力？
㈡、原告得否依民法第179條、第271條規定，請求被告返還系爭
    保險給付？
㈢、原告得否依民法第184條第1項前段、後段、第271條規定，請
    求被告賠償系爭保險給付？
五、本院之判斷：
㈠、譚保中變更系爭契約受益人時，未欠缺意識能力：
　1.按無行為能力人之意思表示，無效；雖非無行為能力人，而
    其意思表示，係在無意識或精神錯亂中所為者亦同，民法第
    75條定有明文。次按，「此項規範意旨在兼顧表意人權益及
    交易安全。是未受監護宣告之成年人，非無行為能力人，其
    所為之意思表示，原則上為有效，僅於意思表示在無意識或
    精神錯亂中所為時方屬無效。所謂無意識，係指全然欠缺意
    思能力而不能為有效之意思表示；精神錯亂，則指精神作用
    發生障礙，已達喪失自由決定意思之程度而言。是未受監護
    宣告之成年人，於行為時縱不具備正常之意思能力，然未達
    上開無意識或精神錯亂之程度，仍難謂其意思表示無效」，
    最高法院111年度台上字第375號判決參照。又當事人主張有
    利於己之事實者，就其事實有舉證之責任，民事訴訟法第27
    7條本文規定甚明。原告既主張譚保中於變更系爭契約受益
    人時，欠缺意識能力，依上開說明，自應就譚保中係在無意
    識或精神錯亂中為意思表示之有利於己之事實，負舉證責任
    。
　2.參以譚保中於106年1月5日轉入臺北市私立景安老人長期照
    顧中心（下稱景安養老院），於同年5月5日改至國軍退除役
    官兵輔導委員會板橋榮譽國民之家（下稱板橋榮民之家）安
    置，於108年2月25日辦理退住乙節，有板橋榮民之家110年1
    0月1日板榮輔字第1100006074號函、景安養老院110年9月30
    日北市景老字第110027號函及所附住民入住證明書各1份可
    按（見本院卷㈠第376、476至478頁），而譚保中分別於106
    年8月25日、同年9月4日變更A、B契約之受益人，為兩造所
    不爭執，足見譚保中變更系爭契約受益人時，係在板橋榮民
    之家入住期間甚明。
　3.而譚保中於106年1月5日至同年5月5日入住景安養老院期間
    意識清楚，106年1月5日評估其外觀意識狀態正常、外表意
    識清醒、短期及長期記憶正常、可完全辨識人、時間及地點
    ，106年2月23日、同年3月28日評估其認知能力，各有3題錯
    誤，為輕度心智功能障礙，知覺溝通能力部分則可清楚表達
    、完全瞭解他人講話等情，有住民入住證明書、照顧需求評
    估表、住民健康評估表、景安養老院110年10月12日北市景
    老字第110030號函為憑（見本院卷㈠第478至486頁、本院卷㈡
    第193頁），堪認譚保中於106年1至3月間之意識能力尚屬清
    楚，與他人溝通無礙。
　4.又譚保中於106年6月13日至同年月23日，因肺炎入住臺北榮
    民總醫院（下稱臺北榮總）加護病房，出院後格拉斯哥昏迷
    指數（GCS）為E4V4M4-5；於106年8月12日至同年月16日住
    院，急診時GCS指數為E3V2M5、出院時為E4V5M6乙情，有臺
    北榮總110年10月7日北總內字第1109911604號函及所附答覆
    可佐（見本院卷㈡第183至185頁）；而GCS係針對意識狀態之
    評估，包括睜眼反應（E）、說話反應（V）及運動反應（M
    ），三項分數總合即係昏迷指數，正常人昏迷指數為滿分15
    分，昏迷程度越重者之昏迷指數越低，譚保中於106年6月13
    日至同年月23日、同年8月12日至同年月16日，GCS昏迷指數
    總分為12至15分，有臺北榮總110年12月27日北總內字第110
    0006024號函及附件、意識形態紀錄表存卷可考（見本院卷㈡
    第491至499頁），則譚保中於住院及出院期間之意識狀態，
    自可依GCS之昏迷指數判斷。
　5.參考臺北榮總所函覆各分數代表之意義、合計昏迷指數表彰
    之昏迷程度（見本院卷㈡第493頁），譚保中於106年6月23日
    出院後，「主動地睜開眼睛/可應答，但說話沒有邏輯/對疼
    痛刺激呈現正常屈曲回縮反應，病人只呈現無目的性的肢體
    移動，屈曲回縮反應，或施以刺激時，可定位出疼痛位置並
    有目的地的去除疼痛刺激行為（GCS：E4V4M4-5）」，昏迷
    指數合計為12至13，昏迷程度屬中度或輕度；106年8月12日
    急診時，「聽到呼喚後會睜眼/可發出聲音/施以刺激時，可
    定位出疼痛位置並有目的地的去除疼痛刺激行為（GCS：E3V
    2M5）」，昏迷指數合計為10，昏迷程度為中度；106年8月1
    6日出院時，「主動地睜開眼睛/說話有條理，會與人交談/
    可依指令做出各種動作（GCS：E4V5M6）」，昏迷指數合計
    為正常人之15，顯見譚保中於106年6月底至8月12日急診時
    ，昏迷程度接近中度，惟於同年8月16日出院時，意識狀態
    已與正常人無異，不僅得與他人對話交談，並得依指示為一
    定行為。
　6.譚保中於106年8月16日自臺北榮總出院時，意識狀態正常，
    業經本院認定如前，其於出院後短期內復無因病入住加護病
    房或急診之紀錄，於106年9月4日並親自臨櫃辦理變更A契約
    之受益人，有富邦人壽保險契約內容變更申請書1份可參（
    見本院卷㈠第175之4頁），堪認譚保中於106年8月16日出院
    後，在距離甚近之9日、19日（即106年8月25日、同年9月4
    日）變更A、B契約受益人，係處於意識狀態正常之情形，非
    無意識或精神錯亂中所為，揆諸前開說明，其所為之意思表
    示自屬有效。
㈡、譚保中變更受益人時之失智程度，未達無意識或精神錯亂程
    度：
　1.原告雖以板橋榮民之家110年12月20日函、111年5月10日函
    為據（見本院卷㈡第459至460頁、本院卷㈢第399至400頁），
    主張譚保中於106年8、9月間因失智而欠缺意識能力云云。
    徵諸板橋榮民之家110年12月20日函，固載明譚保中於入住
    該家照護期間，無法清楚表達意思，僅能說單字式無意義聲
    音反應，意識混亂，無法表達自己意思及雙向溝通，經評簡
    易智力狀況檢查（MMSE），因失智其認知及無意識行為能力
    障礙，無法回答問題與執行而評為0分等語，並檢附護理紀
    錄1份為憑（見本院卷㈡第459頁）。惟觀諸板橋榮民之家保
    健組MMSE評估表，共有21題題目，主責護士未在任一題目上
    記載分數，僅於106年5月5日、7月6日、9月8日記載總分為0
    分（見本院卷㈠第426頁），已難判斷該量表能否確切反應檢
    查結果。
　2.又細繹板橋榮民之家檢附之譚保中護理紀錄，僅記載106年5
    月5日無法評估MMSE，同年5月11日、5月23日記載譚保中有
    口齒不清、嗜睡、大舌頭症狀，未明確記載譚保中有何意識
    不清或無法與他人溝通之情（見本院卷㈡第461頁），且譚保
    中於106年5月5日入住板橋榮民之家，經醫師就其身體檢查
    評估，評估結果意識清楚，於106年7月6日第二次評估亦無
    溝通能力障礙、說話良好、理解良好，二次評估復均無意識
    狀態混淆、失智、瞻妄情形乙節，有板橋榮民之家醫師定期
    巡診評估表（初評）、高齡醫學周全性評估量表（榮家住民
    ）各1份為據（見本院卷㈠第382、434至438、445頁），足見
    板橋榮民之家醫師與護理師對於譚保中意識狀態之判斷迥異
    。
　3.復經本院函詢板橋榮民之家該家醫師所為評估表與護理師所
    為MMSE評估表之差異，該家覆以106年5月5日係該家醫師依G
    CS評估譚保中之意識狀態，當時醫師未評估其MMSE，係由主
    責護理師協助評估，而MMSE量表包括時間定向力、地點定向
    力、即刻記憶、注意力及計算力、延遲記憶、語言、視空間
    等語，有該家111年5月10日板榮輔字第1110003091號函及所
    附MMSE TDS建議版為證（見本院卷㈢第399至401頁），可徵
    板橋榮民之家醫師係以GCS昏迷指數判斷譚保中之意識狀態
    ，與護理師依MMSE量表所為評估不同。
　4.佐以失智症係一種由腦部神經疾病、身體系統性疾病、藥物
    或成癮物質使用所引起之持續性認知功能下降之疾病，MMSE
    則係評估失智症之簡易檢查與診斷工具；而失智症之診斷雖
    係基於病人之臨床病史與理學檢查，惟仍須配合實驗室檢查
    結果確認失智症之病因，實驗室檢查面向包括神經心理學檢
    查（必要項目包含MMSE與CDR，目的在於確認失智症病人整
    體認知功能受損狀況）、抽血檢查、其他選擇性檢查，失智
    症之診斷並應至少做一次神經影像學檢查協助診斷（包含頭
    部電腦斷層與磁振造影之構造性檢查、腦部單光子電腦斷層
    掃瞄與正子斷層造影之功能性檢查），有新北市政府衛生局
    111年5月13日新北衛高字第1110870002號函及所附衛生福利
    部公布之失智診療手冊可考（見本院卷㈢第429至431、438至
    439、445、457至458頁），堪認MMSE僅係簡易檢查病患認知
    功能之工具，尚須搭配較精密之神經影像學檢查，始能診斷
    確認病患之心智缺陷程度。
　5.參以譚保中前於106年3月27日經醫院鑑定符合第一類心智功
    能b117.2智力功能中度，譚保中身心障礙鑑定報告並記載鑑
    定結果為：「第1類心智功能障礙、障礙向度為智力功能、
    障礙程度2級、障礙程度中度」，認知領域之表現分數、生
    活能力分數均為35分（障礙分數0至100分，分數愈高愈嚴重
    ），身心障礙者鑑定表第四部分並詳細記載各項領域、類別
    之細項題目及困難程度，其中「認知領域」表現類別之「D1
    .2記得重要的事情」、「D1.5了解別人說什麼」、「D1.6主
    動並保持交談」，以困難程度0（沒有困難）至4（極重度/
    不能做）區間作為量化標準，鑑定結果均為1（輕度），且
    該等活動未使用輔具或有他人幫忙；其他「四處走動領域」
    、「生活自理領域」、「居家活動領域」之鑑定結果則為2
    （中度）、3（重度）、4（極重度/不能做）不等，有新北
    市政府社會局110年12月15日新北社障字第1102398789號函
    及所附身心障礙鑑定報告可參（見本院卷㈡第389至392、400
    、423至425頁），足信譚保中於106年3月間僅係活動、自理
    領域有缺陷，心智認知程度則未達於不能為有效意思表示或
    不能辨識意思表示效果之程度無疑。
　6.況板橋榮民之家護理師所製作之MMSE量表，係因無法執行而
    評定0分，該家檢附之MMSE TDS建議版並明確載明：「提醒
    ：年老人常有視、聽力障礙，可能影響其認知測驗上的表現
    」，故自難單憑板橋榮民之家前開函文及護理紀錄，遽認譚
    保中於入住板橋榮民之家期間均無意識能力。況縱認譚保中
    於106年5月5日、同年7月6日、同年9月8日，確有記憶力不
    清之情形，對照前述譚保中於106年6月13日至同年月23日入
    住加護病房、於106年8月12日送醫急診時之昏迷程度近中度
    ，於同年8月16日之意識狀態與常人無異等節，則譚保中於1
    06年8月16日前1、2個月（即106年5月5日、7月6日），以及
    於8月16日後一段期間（即106年9月8日），始有記憶不清之
    症狀，亦非無可能。
　7.原告既未能舉證譚保中於106年8月16日出院後至同年8月25
    日、同年9月4日變更受益人時，完全喪失意識能力，依舉證
    責任分配之原則，即應對原告為不利之認定，故譚保中變更
    系爭契約受益人，並非在無意識或精神錯亂中所為，其所為
    意思表示自屬有效。原告一再主張譚保中變更系爭契約受益
    人時，欠缺意識能力、精神能力，其所為之意思表示無效云
    云，洵非可採。
㈢、原告不得請求被告返還或賠償系爭保險給付：
　1.按無法律上之原因而受利益，致他人受損害者，應返還其利
    益。雖有法律上之原因，而其後已不存在者，亦同；因故意
    或過失，不法侵害他人之權利者，負損害賠償責任。故意以
    背於善良風俗之方法，加損害於他人者亦同，民法第179條
    、第184條第1項前段、後段分別定有明文。次按，數人負同
    一債務或有同一債權，而其給付可分者，除法律另有規定或
    契約另有訂定外，應各平均分擔或分受之；其給付本不可分
    而變為可分者亦同，民法第271條規定甚明。
　2.查，譚保中於106年8月25日、同年9月4日變更受益人，未欠
    缺意識能力，業經本院認定如前，其所為變更受益人之意思
    表示自屬有效，則變更後之受益人即被告受領附表所示保險
    公司所為之系爭保險給付，具有法律上原因，不構成不當得
    利。又系爭契約受益人之變更為譚保中所為，為兩造所不爭
    執（見本院卷㈣第184頁），而譚保中所為變更受益人之意思
    表示有效，已如前述，被告復無故意或過失侵害原告權利之
    行為，或故意以背於善良風俗之方法損害原告之法律上利益
    ，故被告亦不構成侵權行為。是以，原告依民法第179條、
    第184條第1項前段、後段、第271條規定，請求被告返還或
    賠償原告系爭保險給付各半，要屬無據，應予駁回。
六、結論：
　　綜上所述，譚保中於106年8月25日、同年9月4日變更系爭契
    約受益人時，未欠缺意識能力，其失智程度亦未達於無意識
    或精神錯亂程度，其所為變更受益人之意思表示自屬有效。
    原告依民法第179條、第184條第1項前段、後段、第271條規
    定，請求被告給付劉如芬、劉俐君各274,098元，及其中93,
    726元自108年5月17日起、其中180,372元自108年6月12日起
    ，均至清償日止之法定遲延利息，為無理由，應予駁回。原
    告之訴既經駁回，其所為假執行之聲請亦失所附麗，應併予
    駁回。
七、本件事證已臻明確，兩造其餘攻擊、防禦方法及所提證據，
    經核均與判決結果不生影響，爰不一一論列，附此敘明。至
    原告聲請函詢保險公司A、B契約保費由何帳戶匯款繳納；函
    詢板橋榮民之家，何位醫師或醫護人員為譚保中施行MMSE測
    試，並傳喚該人到庭；暨勘驗劉俐君與附表編號2所示保險
    公司之原證21電話錄音檔乙節（見本院卷㈡第207、585頁、
    本院卷㈢第73至75頁、本院卷㈣第186頁），經核保費由何人
    負擔，與要保人譚保中變更系爭契約受益人時，是否具有意
    識能力無涉，被告亦不爭執原證21之形式真正，故自無函詢
    保險公司及勘驗電話錄音之必要。另板橋榮民之家係由護理
    師製作MMSE量表，該護理師已於110年9月14日離職，業據板
    橋榮民之家函覆在卷（見本院卷㈢第399至400頁），本院既
    已詳細論述該MMSE量表記載僅係簡易檢查病患認知功能之工
    具，並參酌譚保中之GSC昏迷指數、身心障礙鑑定報告及失
    智診療手冊說明譚保中變更系爭契約受益人時之意識狀態，
    自無再函詢板橋榮民之家並傳喚護理師作證之必要。
八、訴訟費用負擔之依據：民事訴訟法第78條。
中　　華　　民　　國　　111 　年　　9 　　月　　16　　日
                  民事第八庭    法　官　吳佳樺
以上正本係照原本作成。
如對本判決上訴，須於判決送達後20日內向本院提出上訴狀。如
委任律師提起上訴者，應一併繳納上訴審裁判費。
中　　華　　民　　國　　111 　年　　9 　　月　　16　　日
                                書記官  黃湘茹
附表：
編號 保險公司 投保日期（民國）/保險契約  變更受益人日期（民國） 給付日期（民國）/給付金額 證據頁碼 1 富邦人壽保險股份有限公司 86年1月21日/富邦終身保本壽險（保單號碼：Z000000000-00）  106年9月4日 108年5月17日/187,452元 本院卷㈠第175之2至175之4、175之7頁、本院卷㈡第289頁 2 全球人壽保險股份有限公司 86年1月25日/國華新防癌終身健康保險契約書（保單號碼：J0000000）  106年8月25日 108年6月12日/ 356,930元（身故保險金） 本院卷㈠第164至170、370頁、本院卷㈡第303頁      108年6月12日/ 3,814元（延滯息）      小計 360,744元  合計     548,196元